【裁判字號】    94,重上更(五),146
【裁判日期】    950104
【裁判案由】    偽造有價證券
【裁判全文】
臺灣高等法院臺南分院刑事判決  九十四年度重上更(五)字第一四六號
上訴人
即被告  甲○○
選任辯護人  陳慧博  律師
上列上訴人因偽造有價證券案件，不服臺灣臺南地方法院八十七
年度易緝字第二四號中華民國八十七年三月三十一日第一審判決
（起訴案號：臺灣臺南地方法院檢察署八十一年度偵字第一三七
八七號），提起上訴，經本院判決後，由最高法院第五次發回更
審，本院判決如下：
      主      文
原判決撤銷。
甲○○共同連續意圖供行使之用，而偽造有價證券，處有期徒刑
年貳月。
偽造尚得意實業股份有限公司、葉植村共同簽發之付款人彰化商
業銀行臺北市東門分行，發票日民國八十一年五月十日，票號Ｘ
Ｌ0000000號，面額新臺幣柒萬仟柒佰元，及尚得意實
業股份有限公司、葉植村共同簽發之付款人彰化商業銀行臺北市
東門分行，發票日民國八十一年五月二十日，票號ＸＬ0000
000號，面額新臺幣捌仟元支票各壹張，及偽造尚得意實業股
份有限公司印章壹枚，均沒收。
      事      實
一、甲○○於民國（下同）八十一年五月四日，帶同另一稱「謝
    經理」之冒名「葉植村」（真正之葉植村本人，經本院八十
    三年度上易字第一二七二號判決無罪確定後，已於八十七年
    三月十七日死亡）之不詳姓名成年男子，自台北市南下至臺
    南縣西港鄉○○路三十三巷四號戊○○經營之「金玉珍銀樓
    」及乙○○經營之「愛時鐘錶店」（二店設在同一地址，分
    用同一店面左右兩側）採購金飾手錶。甲○○明知自稱「謝
    經理」之人非「葉植村」本人，亦非尚得意實業股份有限公
    司（下稱尚得意公司）員工，購買金飾手錶所取出使用之尚
    得意公司及葉植村向彰化商業銀行臺北市東門分行請領並已
    蓋妥葉植村印鑑章之空白支票一本，係尚得意公司支票，非
    「謝經理」本人之支票，尚未取得尚得意公司負責人葉植村
    授權同意，無原因取得該支票，所取出之該尚得意公司之印
    章亦係偽造。竟與自稱「謝經理」之不詳姓名成年男子，共
    同基於意圖供行使之用及為自己不法所有意圖之概括犯意連
    絡，於同日上午十一時許，由所稱「謝經理」之人冒名尚得
    意公司負責人「葉植村」名義，向「金玉珍銀樓」之戊○○
    詐購金飾一批計值新臺幣（下同）七萬三千七百元，戊○○
    不知有詐而交付該批金飾後，並推由該自稱「謝經理」之不
    詳姓名成年男子，在尚得意公司上開第ＸＬ0000000
    號空白支票上偽填日期、金額，再蓋用偽造之尚得意公司印
    鑑，完成偽造尚得意公司及葉植村共同簽發之付款人彰化商
    業銀行臺北市東門分行，發票日八十一年五月十日，票號Ｘ
    Ｌ0000000號，面額七萬三千七百元支票後，交付予
    戊○○收受。二人再承上之犯意，向經營「愛時鐘錶店」之
    乙○○詐購精工錶二只計值八千元，乙○○亦不知有詐而交
    付該二只手錶後，二人則推由甲○○在另一張尚得意公司票
    號ＸＬ0000000號空白支票上，填載日期、金額，再
    由自稱「謝經理」之人蓋用偽造之尚得意公司印鑑，完成偽
    造尚得意公司及葉植村共同簽發之付款人彰化商業銀行臺北
    市東門分行發票日八十一年五月二十日票號ＸＬ00000
    00號，面額八千元之支票後交付乙○○收受（事實過程詳
    如附表所示）。嗣後上開二張偽造之支票分由戊○○、乙○○二人提示不獲兌現後始知受騙。
二、案經戊○○、乙○○二人訴由臺南縣警察局佳里分局移送臺
    灣臺南地方法院檢察署檢察官偵查起訴。
      理      由
一、訊據上訴人即被告甲○○固承認其於八十一年五月四日上午
    十一時許，與另一自稱葉植村之人同至臺南縣西港鄉○○路
    三十三巷四號，向告訴人戊○○經營「金玉珍銀樓」及乙○○經營「愛時鐘錶店」，購買金飾一批計值七萬三千七百元
    及精工錶二只計值八千元，並簽發上開二張支票抵付貨款等
    事，惟矢口否認有偽造支票犯行，辯稱：伊於八十一年二月
    間前往臺北市○○○路一家建設公司（被告在本院上訴審時
    稱忘記該公司名稱，惟其前於警訊時則稱係臺北市○○○路
    藍基建設公司）應徵為工地主任，公司名稱因為太久記不得
    ，上班約七日後，該公司許總經理赴臺南麻豆看完土地後囑
    該公司謝姓財務經理與伊一起去購物贈送給當地里長，謝經
    理說沒有現金，要開一個禮拜的支票，伊乃與謝經理前往昔
    日小學同學戊○○及乙○○所開設之前開銀樓及鐘錶店以前
    開支票分別購買上開手金飾及手錶，該謝姓經理持被害人葉
    植村之整本空白支票要伊在其中一張填載日期八十一年五月
    二十日，金額八千元以抵付購買手錶之價款，另一張則由謝
    經理自行填載日期八十一年五月十日，金額七萬三千七百元
    以抵付購買金飾之價款，都由謝經理蓋上公司印章，伊不知
    謝經理持有前述空白支票之來源，嗣其回公司後二日，該公
    司即倒閉，伊現已找不到該公司之人員，亦忘記該公司之名
    稱，並無偽造支票詐欺之犯意云云。
二、經查：
(一)上揭如附表所示購買金飾手錶，簽發二張支票之事實，迭據
    告訴人戊○○、乙○○於偵查、原審及本院歷次調查時指訴
    綦詳，而被告亦坦承於前述時地與自稱為葉植村之成年男子
    ，分別填載上述支票日期、金額並當場蓋章完成發票行為，
    而持向告訴人等分別購買前述金飾及手錶，並有前揭支票及
    退票理由單影本各二紙在卷可稽。又本件偽造之支票二張，
    其原本均未查扣，而警卷所附該二張偽造之支票二紙影本，
    因影印質料不佳，時間久隔而退色較不清楚，惟經本院上訴
    審命告訴人戊○○提出較清楚之前述七萬三千七百元之支票
    影本（見本院上訴卷第四十四頁），另一張告訴人乙○○持
    有之前述八千元支票，雖無法提出，惟經本院細閱警卷所附
    該支票影本，仍可辨認其上之字跡，即發票日期為八十一年
    五月二十日，金額為八千元，付款人為彰化商業銀行東門分
    行，發票人欄所蓋之印章為尚得意實業有限公司及葉植村，
    票號為0000000號，經本院前審傳訊告訴人乙○○亦
    經其明確指訴其所持有之上開支票之付款人銀行、票號、發
    票日期、金額均與上開仍可供辯認之支票影本內容符合，則
    上開支票影本自仍得作為認定本件犯罪事實之證據，合先敘
    明。
(二)系爭兩張支票是否偽造之支票？被告與所稱「謝經理」如何
    偽造兩張支票？簽發兩張支票時，究竟是空白支票，或是其
    上已蓋有「葉植村」之印章？
  (1)本件尚得意公司向彰化銀行東門分行所設第０三─三三六八
    五─五六支票帳戶之印鑑，係以尚得意公司及葉植村為共同
    發票人，業經本院向彰化銀行東門分行函查屬實，有該行九
    十二年五月五日彰東門字第０八七五號函附送之印鑑卡附卷
    可參（見本院更二卷第七十九、八十頁），且尚得意公司於
    八十年九月二十七日開戶往來後（八十一年二月二十八日公
    告拒絕往來），未曾更換過負責人及印鑑等情，也有彰化銀
    行東門分行九十二年十二月二十九日九十二彰東門字第二五
    七二號函及印鑑卡附卷可稽（見本院更三卷第六十九、七十
    頁）。而本件系爭之兩張支票經本院更二審將之與前開印鑑
    卡比對結果，「尚得意公司印鑑」與該公司於彰化銀行東門
    分行開戶留存之印鑑，字體明顯不同，兩者既不相符，則該
    二張支票上之尚得意公司印文，非尚得意公司之支票印鑑章
    ，可以確定；至於支票上之「葉植村印文」，亦經本院更二
    審折角比對與原印鑑，兩者之字體相符（因原本已滅失無法
    送鑑定），應是蓋用葉植村之支票印鑑章無誤。一般簽發支
    票均須蓋用原留存於金融行庫之印鑑章，否則無法領款，本
    件兩張支票上蓋用正確之負責人葉植村之印鑑文，卻蓋用非
    印鑑之尚得意公司印文，仍屬印鑑不符，實際上根本無法領
    款，該尚得意公司印章因無證據證明真實，很可能是偽造的
    。復據葉植村於本院前審審理時供稱：「本案之支票在八十
    一年間已停用，為何會被甲○○拿去使用，我不清楚，我也
    不認識甲○○，支票可能被股東偷去使用」等情（見本院八
    十三年度上易字第一二七二號卷第四十四頁），足認系爭兩
    張支票為偽造之支票。
  (2)系爭支票二張支票，據被告明確供稱前述支票二張，其向告
    訴人乙○○購買手錶之金額八千元之支票係其所填載，另一
    張向告訴人戊○○購買金飾之金額七萬三千七百元之支票一
    張係與其同行之謝姓經理所填載，章是謝姓經理蓋的等語（
    見偵查卷第二十三頁背面、一審易緝卷第二十八頁、本院上
    訴卷第六十五頁正背面、更一卷第三十一、一六二頁、更二
    卷第四十一頁、更三卷第四十九頁、更五卷第一八五頁），
    且經比對本院上訴審當庭命被告書寫上開支票金額及日期之
    筆跡結果，可明顯分辯出前述向告訴人乙○○購買手錶之金
    額八千元支票上之金額及日期筆跡與被告在本院當庭書寫之
    筆跡相同，而另一張向告訴人戊○○購買金飾之金額七萬三
    千七百元支票上之金額與日期筆跡顯然與被告當庭書寫之筆
    跡不同，有上開支票影本二份及被告在本院當庭書寫之筆跡
    可資查核比對（見本院上訴卷第四十四、八十頁及警卷所附
    上開支票影本），足見系爭二張支票，向告訴人戊○○購買
    金飾之金額七萬三千七百元支票一張係「謝經理」填載偽造
    ，向告訴人乙○○購買手錶之金額八千元支票係被告所填載
    偽造，二張支票上之章（指尚得意公司章，如後述）則係「
    謝經理」所蓋偽造。告訴人乙○○在本院上訴審指稱：「伊
    持有之前述八千元支票係該自稱葉植村之人所填寫，告訴人
    戊○○所持有之七萬三千七百元之支票係被告所填載，因伊
    與告訴人戊○○係同一家店面，伊當時有看到」等語（見本
    院上訴卷第五十四頁背面），告訴人戊○○於本院更五審證
    稱：（七萬三千七百元）支票上之金額及日期是被告當場寫
    的云云（見本院更五卷第二一二頁），均上開事實不符，純
    係該二人因時間久隔，記憶錯誤所致，應以被告所述較為可
    採。
  (3)再參酌告訴人戊○○、乙○○於歷次偵、審均指稱：「支票
    是當場簽，印章也是當場蓋印」等語（見本院上訴卷第五十
    四頁、見本院更一卷第三十二、三十三頁），被告於本院更
    二審時亦供承：「支票印章是在當場蓋的」等語（見本院更
    二卷第四十一頁），於本院更一審時曾供稱「支票上之印章
    拿來時已蓋好」等情（見本院更一卷第三十一頁），可以確
    認該冒名葉植村之「謝經理」者應該當場在兩張支票上有蓋
    印章，至於是蓋一個印章或是兩個印章？被告所供及被害人
    所指稱均有前後不一的情形，如被告於偵查及本院更二審陳
    稱：「兩張支票是空白支票」、「當場簽發及蓋章」等情（
    見偵查卷第二十四頁背面、本院更二卷第四十一頁），但於
    本院更一審與告訴人對質時供稱：「支票拿來時已蓋好章」
    等情（見本院更一卷第三十一、三十五頁），被告自己供述
    矛盾，顯然有意迴避，而告訴人戊○○於本院更一審指稱：
    「印章是當場蓋的，看到蓋一個印章」等情（見本院更一卷
    第三十二、三十四頁），於更二審指稱：「現場蓋印章」等
    情（見本院更二卷第六十八頁），告訴人乙○○於本院上訴
    審及更一審指稱：「整本是空白支票、印章是當場蓋的」、
    「我看到他們蓋二個印章」等情（見本院上訴卷第五十一頁
    ，本院更一卷第三十四頁），是被告與告訴人二人之歷次陳
    稱均不一致，係因當場未注意，或事後回憶不清，甚至事後
    審理時有所考慮而改變說辭，均不無可能；不過，以該二張
    支票之「葉植村印文」係真正印鑑章，而尚得意公司印文並
    非印鑑章的情形看來，應該以當場蓋用非印鑑章之尚得意公
    司印章最合於情理；加以葉植村均陳稱並未簽發該二張支票
    等情，被告與告訴人於本院更一審對質時，被告所供稱票上
    之章，在拿來時即有的等情（兩個印章均已蓋用的情形，原
    已排除，自是指原來蓋用一個印章），及告訴人戊○○所指
    稱看到蓋一個章（即尚得意公司印章）等情，比較符合實情
    。至於告訴人戊○○所指稱我看到他們蓋二個印章等情，可
    能有所誇大，尚不足採。是支票上該尚得意公司之印章，因
    無證據可證明為真實，顯係事後偽造，另葉植村之印章則事
    先已蓋妥，均足以認定。
(三)關於系爭兩張支票之來源為何？是否為被告與所稱「謝經理
    」取得該整本空白支票？或係被告與所稱「謝經理」共同偽
    造尚得意公司印章？被告與所稱「謝經理」有無經合法授權
    或其他合法原因共同簽發系爭支票？
  (1)本院更一審屢次傳訊尚得意公司之股東王競中、己○○、丁○○、丙○○等人，惟其中僅證人王競中到庭證稱：伊不認
    識該公司之董事葉植村，及其他股東，伊係經朋友遊說始投
    資，但伊對該公司不了解，現在亦找不到該名朋友等語（見
    本院更一卷第一一九頁、本院更四卷第一四七、一四八頁）
    ，足見王競中僅係投資股東，並未實際參與公司之經營管理
    ；依尚得意公司章程，公司總資本額定為二千九百萬元，股
    東丁○○出資四百零二萬元、葉植村出資一千八百零二萬元
    、己○○出資五百四十二萬元，為所有股東中出資最大額者
    ，有上開章程附卷可參（見本院更一卷第五十三至五十六頁
    ），本院更二審再次傳訊己○○、丁○○、丙○○等人，僅
    證人丁○○於本院更二審到庭證稱：伊認識葉植村，但沒有
    實際參與該公司業務，只是用伊名義掛名作股東，伊不知道
    公司財務由誰負責，也不知道公司印鑑章由誰保管等語，經
    本院更二審提示該公司於彰化銀行東門分行留存之印鑑章，
    質以是否見過該印鑑章，其亦證稱沒有見過等語（見本院更
    二卷第九十六頁），於本院更五審囑託臺灣板橋地方法院訊
    問，證稱：僅係尚得意公司掛名負責人，係葉植村邀入夥，
    沒投資金錢，實際負責人是葉植村，伊認識的葉植村該人確
    實係葉植村本人（見本院更五卷第一三六至一三八頁），可
    見證人丁○○僅係掛名股東，亦未實際參與公司之經營管理
    。而證人己○○、丙○○經本院更三審傳訊也始終未到庭，
    本院更四審再行傳喚證人己○○（定於九十三年七月廿日下
    午二時五十分、九十三年九月廿一日上午九時五十分、九十
    三年十一月二日上午十時開庭審理），惟送達證書均無法送
    達，有送達證書退回章在卷可參（見本院更四卷第五十二、
    一二七、一四一頁），經查址結果，己○○戶籍所在地自八
    十八年三月十六日經台北巿信義區戶政事務逕為變更登記以
    台北巿信義區戶政事務所所在地即台北巿信義區○○路○段
    十五號二樓，有己○○戶籍資料一份在卷可參（見本院更四
    卷第五十四、五十五頁），本院更五審再予傳訊並拘提無
    ，足見證人己○○目前下落不明。而證人丙○○（本院更四
    審分別定於九十三年七月廿日下午二時五十分、九十三年九
    月廿一日上午九時五十分、九十三年十一月二日上午十時開
    庭審理），依卷內證人所留住居所資料（台北縣板橋市○○
    路○段四十六巷四十三號二樓、臺北縣板橋市○○街七十六
    巷十三號四樓）送達，然送達證書均寄存於派出所，亦有寄
    存證書各一紙在卷可參（見本院更四卷第五十一、六十、一
    二四、一二五、一三九、一四０頁）；經查址結果，丙○○
    戶籍自八十七年八月十七日起即設於臺北縣板橋市○○街七
    十六巷十三號四樓（並一再與大陸地區女子結婚離婚），亦
    有丙○○戶籍資料一份在卷可稽（見本院更四卷第五十八、
    五十九頁），本院更五審囑託臺灣板橋地方法院訊問丙○○
    ，該院傳拘不到丙○○。其等尚得意公司股東既無從傳喚到
    庭，自無從經由掛名股東之人，瞭解尚得意公司當初之運作
    及業務經營之情形，參以該公司之董事葉植村業已死亡，有
    其戶籍謄本為證（見本院更一卷第五十頁），而其生前並無
    任何恆產，亦經證人即葉植村之繼承人（外甥女）黃張玉燕
    到庭證述無訛（見本院更四卷第一一０至一一二頁），雖無
    從查知前揭支票之來源，即被告與所稱「謝經理」如何取得
    該整本空白支票及尚得意公司印章？然葉植村否認上開支票
    二張由其持交被告使用，惟對被告等何以會持有上開支票，
    據葉植村本院前審審理時供稱：「本案之支票在八十一年間
    已停用，為何會被甲○○拿去使用，我不清楚，我也不認識
    甲○○，支票可能被股東偷去使用」等情（見本院八十三年
    度上易字第一二七二號卷第四十四頁），若係被告等拾獲之
    支票，豈能知悉該支票須蓋用尚得意之印章，始能完成發票
    之行為，再參照葉植村於八十年十月間遺失另三紙支票，即
    向台北市票據交換所申請掛失止付（見第一三七八七號偵查
    卷第二十、二十一頁），何以本件支票（整本）及支票印鑑
    章遺失而渾然不覺，顯違常情，故上開支票應係尚得意公司
    內部人員偷去交予自稱「謝經理」之人，而於購買金飾手時
    ，提出使用與事實較為接近。
  (2)系爭二張有「葉植村」印文之支票及另顆「尚得意公司」印
    章，據被告於歷審一再供稱：「謝經理」拿出來等語，而依
    卷內資料顯示尚無法證明為被告所拿出，抑係被告知情與「
    謝經理」共同持有，依罪疑惟輕原則，自無從證明為被告與
    「謝經理」共同取得二張支票，及尚得意公司印章為被告與
    之共同偽造，充其量僅能證明二張支票及偽造之尚得意公司
    印章為被告所稱之「謝經理」所取出使用。且詳如前述，上
    開支票係尚得意公司內部人員偷去交予自稱「謝經理」之人
    ，而於購買金飾手錶時，提出使用等情，亦與事實較為接近
    。綜此事證，系爭二張有「葉植村」印文之支票及另顆「尚
    得意公司」印章，既由被告所供「謝經理」拿出使用，該顆
    偽造之「尚得意公司」印章，則非被告所參與偽造足明。
  (3)又尚得意公司於八十年七月十日設立，八十年九月二十七日
    在彰化銀行東門分行開設本件支票存款帳戶，旋於「八十一
    年二月二十八日」即列為支票拒絕往來等情，有台北市政府
    建設局九十年七月六日北市建商二字第九０六三九九七三號
    函附尚得意公司登記資料可稽（見本院更一卷第五十三至五
    十六頁），顯然本件支票簽發之八十一年五月四日，該支票
    已經拒絕往來，除流通使用外，根本無法向開戶銀行領款，
    該支票已無法正常使用，又蓋用非印鑑之公司印章，更不可
    能是尚得意公司授權被告與「謝經理」使用之支票。況依被
    告供稱其上班七日後，與其所稱之謝姓經理一同前往告訴人
    之商店購買金飾及手錶（見一審易緝卷第二十八頁、本院上
    訴卷第九十九頁、更三卷第四十九頁、更五卷第五十七頁）
    ，且被告供稱其係該名謝姓經理所應徵擔任公司工地主任（
    見本院更四卷第一一四頁、更五卷第二三七頁），則被告與
    「謝經理」共同上班七日，並知悉「謝經理」非為「葉植村
    」，亦知悉該名謝姓經理之人非尚得意公司之員工（因被告
    於偵查中係供稱應徵藍基建設公司，見偵查卷第二十三頁背
    面），該二張已蓋妥葉植村印文之支票，應非該名謝姓經理
    本人之支票，與「謝經理」並無淵源，並見「謝經理」取出
    尚得意公司之印章，此時被告應已明知「謝經理」所提出系
    爭二張支票尚無取得尚得意公司負責人葉植村授權同意，並
    無權簽發尚得意公司支票使用，並明知「謝經理」非「葉植
    村」本人。竟與該名謝姓經理之人至告訴人處，與該名謝姓
    經理之人共同配合自稱葉植村（詳後述），並分工簽發支票
    （詳如上述），足見被告就上開犯行有事先謀議，並有事中
    有分工之行為，自難藉此脫免有與「謝經理」共同偽造有價
    證券之罪責至明。
(四)被告雖始終否認與自稱為葉植村之「謝經理」不詳姓名人共
    同偽造系爭二張支票持以向告訴人購物，並以伊與公司「謝
    經理」一同前往購買擬贈送予土地仲介或工地當地之里長之
    禮物等語置辯，是本件之關鍵在於：被告甲○○與冒名「葉
    植村」者（即被告所稱「謝經理」之人）的關係為何？認識
    冒名「葉植村」之人的過程，是否合於情理？被告為何找告
    訴人購物？偽造二張支票時，被告是否知情共犯？
  (1)被告於偵查中係供稱：八十一年二月間應徵藍基建設公司（
    見偵查卷第二十三頁背面），於本院更四審供稱：其係該名
    謝姓經理所應徵入公司（見本院更四卷第一一四頁），可見
    被告與「謝經理」為同一藍基建設公司員工，經「謝經理」
    應徵入公司。而被告應徵情形，據其於本院上訴審供稱：「
    其係前往上開公司應徵工地主任，並交付保證金十萬元，保
    證金係其友人陳鏘乾給的，有陪伊到應徵的公司」等語，惟
    一般公司徵求人事，如予錄用大多要求人保（即保證人）為
    常見，鮮少要求錄用人繳納保證金之情形，被告上揭所辯已
    與常情不符；且據證人陳鏘乾於本院上訴審證稱：「他當時
    來台北時住我家，．．他說要到公司上班，需要十萬元保證
    金，向我借十萬元，但伊沒有和被告一同前往應徵之公司，
    也不知道被告是到什麼公司上班，伊是聽被告講的，他是看
    報紙去應徵的，是他自己去的，我沒和他去，沒有看到被告
    去上班」（見本院上訴卷第九十七頁背面、九十八頁），是
    縱認證人陳鏘乾所述其曾借被告十萬元一節屬實，然陳鏘乾
    既不知被告是否確有將所借之十萬元用以繳納保證金，亦不
    能確知被告是否有在上述公司上班，則其所為之證述，顯不
    足資為有利於被告認定之依據；況被告所辯陳鏘乾有與其到
    該公司等情，與證人陳鏘乾證述情形不符，因陳鏘乾對是否
    與被告曾到該公司，並無隱瞞之必要，顯見被告所辯應非事
    實。再者該公司既收取被告所繳保證金十萬元，何以未出具
    任何收據予被告收執？且甫於被告上班後幾日即行倒閉，於
    未償還被告所繳納之保證金之情形下，何以被告竟未曾積極
    追查該公司人員之下落？亦未曾向警方報案以協助其追查，
    甚且連該公司之名稱均稱忘記，在在與常情相悖，難予採信
    。嗣被告雖於本院上訴審稱其所應徵上班之上開公司當時位
    於臺北市○○○路，然經本院上訴審命被告查報該公司當時
    所在門牌號碼及公司名稱，暨所稱許總經理及「謝經理」之
    姓名住所以供查攷，被告郤一直未能查報其前述所謂之許總
    經理及謝姓經理之姓名年籍住所，及該公司名稱及曾營業地
    點門牌號碼以供本院查證，且經本院上訴審向臺北市政府函
    查在民國八十一年間臺北市○○○路是否曾有被告於偵查中
    所稱之「藍基建設有限（或股份有限）公司」設立或解散登
    記之資料，據該府函覆稱並無該公司之登記資料，有該府八
    十八年二月一日建一字第八八二五八一六九號函附卷可稽（
    見本院上訴卷第八十三頁），益證被告所辯均屬虛構，殊不
    足採。被告對於其與自稱葉植村之人即「謝經理」關係眛
    不明，所辯與「謝經理」認識過程，不合常理，尚難採信。
  (2)告訴人乙○○於警訊、偵查、原審及本院更一審時分別指稱
    ：「被告當時介紹與其同往之人為【葉先生】，而被告向其
    購買手錶，係與跟被告同來之人【一人一個】，其等向伊買
    手錶時【曾分別量二人手腕寬度而裁剪錶帶】，他們進來說
    ，他們買這些東西，是公司給他們買土地之介紹費用，應是
    自己要戴，與公司無關，且本件案發後，被告曾打電話給伊
    謂要籌款給伊等語（見警卷第五頁、偵查卷第二十四頁、一
    審卷第二十八頁背面、本院更一卷第三十四頁），告訴人戊○○於偵查中亦指稱：「被告於購物當時介紹與其同來之人
    【自稱葉植村】係其朋友」等語（見偵查卷第十五頁背面、
    十六頁），而被告於原審及本院更一審時亦坦承於購買手錶
    時【有合手腕量錶帶】之事實（見一審易緝卷第二十八頁背
    面、本院更一卷第三十一頁），就被告與該自稱葉植村之人
    向告訴人購買金飾及手錶的情況看，被告既辯稱與其同行之
    人為「該公司謝姓經理」，並非其朋友，衡情自無須隱瞞該
    謝姓經理之身份，又何須反向告訴人佯稱「該與其同行之人
    為葉先生」，係其朋友？被告也供稱與告訴人戊○○是小學
    同學，可見被告應是專程找告訴人戊○○交易，雙方既是認
    識，若是真心替小學同學引進生意，豈會發生同行之人自稱
    「葉植村」，被告卻辯說是「謝經理」的怪異情事？且被告
    既稱係奉該公司所謂許總經理之命與前述所謂謝姓經理一起
    購物贈送土地仲介，何以竟購買相同之手錶二只，並與其同
    行之人一人一只，且又分量二人手腕寬度而裁剪錶帶？此與
    自己購買手錶的情形相同，足見其所辯前後矛盾反覆不一，
    尚難採憑。另告訴人乙○○於本院上訴審時雖陳稱被告當時
    並未說與其同行之人為葉植村，而係其認為該人為葉植村等
    語（見本院上訴卷第五十四頁），繼於本院更一審時則稱：
    被告進來買錶時介紹另一人姓謝等語（見本院更一卷第三十
    四頁），惟查告訴人乙○○於警局初訊時亦明確指稱被告當
    時介紹與其同往之人為葉先生等語明確（見警卷第五頁），
    且告訴人乙○○於本院上訴審及更一審訊問時距案發當時已
    有六年以上之久，其記憶難免較為糢糊，而其在警訊初訊時
    記憶較為深刻，其於本院更一審再次訊問時亦陳稱因時間久
    遠，已不記憶被告介紹另一名與其同行之人為何姓等語，故
    應認其在警局初訊時所指述較為可採。足見被告對於向告訴
    人購買手錶之過程，所辯嚴重違反常情，被告對於冒名葉植
    村之謝姓經理，竟然引介至其小學同學戊○○處購物，任由
    謝姓經理以葉植村名義簽發支票，各自購買一支手錶，顯然
    已達非常可疑的程度。
  (3)被告縱辯稱不知情云云，惟被告無法合理解釋與之前往告訴
    人購物之所稱「謝經理」係真實姓名年籍住所，及所應徵之
    藍基建設公司確實所在門牌號碼及公司名稱，對於其與自稱
    葉植村之人即謝經理之認識過程，所辯不合常理，又對於向
    告訴人購買手錶之過程，所辯亦嚴重違反常情。明知「謝經
    理」非「葉植村」本人，亦非「尚得意公司」員工，竟於上
    班七日後與「謝經理」由台北南下，任由「謝經理」冒名葉
    植村，至其小學同學戊○○處購物，再由「謝經理」持系爭
    二張已蓋妥葉植村印文之支票，非為「謝經理」本人之支票
    ，取出「尚得意公司」之印章，即非其所熟識之尚得意公司
    支票，分別由其與「謝經理」各簽發一張支票，再由「謝經
    理」蓋用「尚得意公司」印章（此偽造印章，被告應不知情
    ，詳如前述）支付貨款，顯見被告為知情共犯。益徵被告與
    該名「謝經理」共同配合自稱葉植村，並分工簽發支票，被
    告就上開犯行有事先謀議，並有事中有分工之行為，自難藉
    此脫免有與「謝經理」共同偽造有價證券之罪。被告空言否
    認犯罪，自不足採。
(五)綜上所述，本件事證明確，被告所辯，純係事後卸責之詞，
    不足採信，被告犯行洵堪認定。
三、核被告所為，係犯刑法第二百零一條第一項偽造有價證券罪
    。公訴人認被告所為係犯同法第三百三十九條第一項詐欺取
    財罪，起訴法條尚有未洽，應予變更。被告與該自稱葉植村
    之成年男子間，彼此有犯意之聯絡與行為之分擔，應論以共
    同正犯。被告偽造上開有價證券後持以行使，其行使行為復
    為偽造之重行為所吸收，不復另論罪。被告與前揭共犯先後
    二次偽造有價證券之行為，時間緊接，方法相同，犯罪構成
    要件亦相同，顯係基於概括之犯意反覆為之，為連續犯，應
    論以一罪，並依法加重其刑。被告行使偽造有價證券，其行
    為之本質已當然含有詐欺取財之性質，不再另論以詐欺取財
    罪。
四、原審予以論罪科刑，固非無見。惟查：(一)系爭二張支票發票
    人名義係以尚得意公司、葉植村共同簽發，原審僅認定葉植
    村單獨簽發，洵有不當。(二)原審認定系爭支票係被告等拾獲
    而侵占入己，既無證據可證明亦與事實未符（詳如前述），
    亦有欠妥。被告上訴意旨，否認犯罪，雖無足取，但原判決
    既有可議，自屬無可維持，應由本院撤銷改判之。爰審酌被
    告犯罪之動機、目的、手段、犯罪時所受之刺激及其品性、
    生活狀況、智識程度、犯罪所生之損害、業與乙○○和解賠
    償八千元及犯罪後態度等一切情狀，量處有期徒刑三年二月
    。被告所偽造之前揭有價證券之支票二張，及偽造尚得意實
    業股份有限公司印章壹枚，雖未扣案，仍應依刑法第二百零
    五條、第二百十九條之規定，宣告沒收。
據上論斷，應依刑事訴訟法第三百六十九條第一項前段、第三百
六十四條、第二百九十九條第一項前段、第三百條、刑法第二十
八條、第五十六條、第二百零一條第一項、第二百零五條、第二
百十九條，罰金罰鍰提高標準條例第一條前段，判決如主文。
本案經檢察官江守權到庭執行職務。
中    華    民    國    95    年    1     月    4     日
            刑事第一庭審判長法官  黃  崑  宗
                            法官  田  平  安
                            法官  蔡  長  林
以上正本證明與原本無異。
如不服本判決，應於收受本判決後十日內向本院提出上訴書狀。
其未敘述上訴理由者並得於提起上訴後十日內向本院補提理由書
狀（均須按他造當事人之人數附繕本）「切勿逕送上級法院」。
                          書記官  李  培  薇
中    華    民    國    95    年    1      月    5    日
附錄本案論罪科刑法條全文：
刑法第二百零一條第一項：
  意圖供行使之用，而偽造、變造公債票、公司股票或其他有價
證券者，處三年以上十年以下有期徒刑，得併科三千元以下罰金
。


司法院資訊處製作；財團法人民間司法改革基金會備份。
